臺灣臺北地方法院民事判決　　　　　　　99年度訴字第2588號
原　　　告　力祥不動產仲介經紀有限公司
法定代理人　丁怡雯
訴訟代理人　賴見強律師
被　　　告　陳施秀端
　　　　　　陳文義
共　　　同
訴訟代理人　黃永琛律師
複　代理人　馮韋凱律師
上列當事人間請求給付報酬事件，本院於中華民國100年2月11日
言詞辯論終結，判決如下：
    主  文
被告應給付原告新台幣柒拾捌萬元，及自民國九十九年一月二十
五日起至清償日止，按年息百分之五計算之利息。
訴訟費用由被告負擔。
本判決於原告以新台幣貳拾陸萬元供擔保後，得假執行。但被告
如以新台幣柒拾捌萬元為原告預供擔保，得免為假執行。
    事實及理由
一、原告起訴主張：
（一）被告於民國98年10月25日委託原告仲介出售其所有門牌號
      碼台北市○○路368號之房地（下稱系爭房地），兩造並
      簽定有專任委託契約書（下稱系爭委託契約書），約定委
      託期間自98年10月25日起至98年12月31日止，委託銷售價
      格為新台幣（下同）4,900萬元，服務費報酬依實際銷售
      價格為4,300萬元以上者，為百分之4，以下者為百分之2
      。嗣於98年11月10日雙方另簽訂契約內容變更合意書，將
      委託總價調降為3, 900萬元，服務費報酬明定為百分之2
      。原告依約仲介買方即訴外人魏琴香同意以3,900萬元承
      買系爭房地，被告亦於98年11月10日確認同意以此價格出
      售。詎被告於原告仲介買賣成功後竟拒不履約，經原告及
      買方魏琴香催告仍未獲置理，因原告確已依約完成仲介服
      務，被告自應給付按委託總價2%計算之服務報酬。
（二）雖被告等抗辯其遲至98年11月10日始同意出售系爭房地，
      已逾買方魏琴香之買受意願期間，且買賣雙方就付款條件
      亦未達成合意，是系爭買賣契約未成立云云；惟買方魏琴
      香雖曾於98年11月4日出具購買意願書（下稱系爭意願書
      ），並於系爭意願書第8條第2項載明其買受意願至98年11
      月8日17時止，然被告當時雖同意買方之購買價格，惟被
      告陳文義居住於嘉義市，渠等表示須至98年11月10日方能
      至台北處理系爭買賣契約簽約事宜，原告遂通知買方魏琴
      香，並經其同意延展該購買意願，且買賣雙方確於98年11
      月10日親至到原告公司商議系爭買賣契約事宜，兩造並達
      成買賣之合意，被告等不僅於系爭意願書上簽字確認並簽
      立契約內容變更合意書，是被告等辯稱買方贓同意購買之
      期限已逾期，兩造間未達成合意、買賣契約未經成立等情
      ，顯非屬實。
（三）另有關付款條件部分，原告否認被告曾於簽約當日要求系
      爭買賣契約之付款條件為「簽約款為總價50%、完稅款40%
      及交屋款10 %，均需以現金交付」等情，其係因事後反悔
      不賣所為之藉口；況系爭房地之買賣價金高達3,900萬元
      ，且設有21,600,000元之高額最高限額抵押權，兩造豈有
      可能以上開付款條件為交易條件，是被告等所辯顯不可採
      信。又被告陳文義復於99年1月17日將系爭土地設定第二
      順位抵押權予訴外人陳劉棠，而其擔保金額金僅有300萬
      元，卻有流抵契約之約定，更於99年4月15日將系爭土地
      出售予陳劉棠並完成所有權移轉登記；綜上可知，被告等
      確係有悔約拒絕履行該買賣契約之違約情事。為此，原告
      爰依系爭委託契約書第5條第3項第4款之約定，訴請被告
      給付服務報酬78萬元暨利息等語。
（四）並聲明：
    (一)被告應給付原告78萬元及自起訴狀繕本送達之翌日（即99
      年1月25日）起至清償日止，按年息5%計算之利息。
    (二)原告願供擔保，請准宣告假執行。
二、被告則以下列等語資為抗辯：
（一）依買方魏琴香出具之不動產購買意願書第8條第2項約定，
      可知其保留購買意願至98年11月8日17時止，然被告卻遲
      至98年11月10日始簽定契約內容變更合意書，變更委託總
      價為3, 900萬元，顯已逾其出價之承諾期限，即買賣雙方
      並未就價金合意。另被告於簽約時即告知付款條件為「簽
      約款總價50 %、完稅款40%、交屋款10%，均需以現金交付
      」，惟魏琴香並未同意，是買賣雙方就付款條件之必要之
      點未合致，被告與魏琴香就系爭房地並未成立買賣契約，
      自無與魏琴香訂立不動產買賣契約之必要；原告主張被告
      拒絕與其所仲介之買方訂立買賣契約，應依約給付報酬，
      為無理由。
（二）又兩造間所簽訂之系爭委託契約書係原告預先擬定之定型
      化契約，原告就系爭委託契約書並未給予被告等合理審閱
      期間，亦未詳盡解釋契約內容使被告了解，顯已違反消費
      者保護法第11條之1之規定而無效，原告自不得依系爭委
      託契約書請求給付報酬。至於原告主張被告陳文義於99年
      1月7日將系爭土地設定第二順位抵押權予陳劉棠，復於99
      年4月15日將系爭土地出售予陳劉棠並完成所有權移轉登
      記等情，顯見被告係故意違約云云，惟依系爭委託契約書
      第3條之約定，被告委託原告銷售系爭房地之期限僅至98
      年12月31日止，自99年1月1日起兩造間已無委託銷售關係
      存在，況被告為系爭房地之所有權人，本得依所有權自由
      行使、處分收益所有物，故被告陳文義於99年4月15日將
      系爭房地售予他人，於法並無不合，原告之主張顯有誤會
      。
（三）再者，縱本院認被告有拒絕簽約之情事，惟系爭委託契約
      書第5條第3項第4款之約定核其性質應屬違約金，且約定
      之金額顯過高而應予酌減，參酌原告因被告之違約可減省
      後續之服務勞費及目前經濟狀況、原告所受之損害等一切
      情狀，應酌減違約金為以委託總價之1%即39萬元為適當等
      語置辯。
（四）並聲明：
    (一)原告之訴及其假執行之聲請均駁回。
    (二)如受不利判決，願供擔保請准宣告免為假執行。
三、兩造不爭執之事項：
  (一)被告於98年10月25日與原告簽定專任委託契約書，委託原告
    仲介出售其所有坐落台北市○○區○○段2小段第913地號、
    第914地號土地及其上第427建號即門牌號碼台北市○○路36
    8號建物，權利範圍各為2/4之房地（下稱系爭房地），委託
    銷售價格為4,980萬元，委託銷售期間自98年10月25日至98
    年12月31日，約定服務報酬以成交價之4%計算，嗣於98年11
    月10日簽定契約內容變更合意書，委託總價變更為3,900萬
    元，約定服務報酬以成交價之2%計算（原證一～三）。
  (二)魏琴香於98年11月4日簽立不動產購買意願書，願以3,900萬
    元購買系爭房地，並依意願書第8條第2項約定同意保留意願
    至98年11月8日17時止，魏琴香並簽發發票日為98年11月8日
    、面額為300萬元之支票為出價金（原證四）。
  (三)原告曾於98年11月24日以律師函催告被告於文到7日內履約
    （原證五）。
  (四)魏琴香曾於98年12月8日以台北莒光郵局第565號存證信函催
    告被告於文到後3日內簽訂買賣契約（原證六）。
  (五)被告陳文義於99年1月17日將坐落於台北市○○區○○段2小
    段第913地號之土地設定第二順位抵押權予訴外人陳劉棠，
    其擔保債權總金額金為300萬元，並設定有流抵契約之約定
    。嗣被告陳文義復於99年3月18日將上開土地出售予陳劉棠
    並於同年4月15日完成所有權移轉登記（原證九）。
四、得心證之理由：
    本件原告主張其已依約完成仲介服務，惟被告於系爭買賣契
    約成立後拒不履約，已違反兩造系爭委託契約書之約定，爰
    依系爭委託契約書第5條第3項第4款之約定，訴請被告給付
    服務報酬，但為被告所否認，並以前揭情詞置辯，是以，本
    件之爭點厥為：(一)系爭委託契約書是否違反消費者保護法第
    1l 條之1規定而為無效？(二)被告與魏琴香之買賣契約意思表
    示是否達成合致？被告於98年11月10日出具契約內容變更合
    意書除變更委託總價及服務費外，是否變更付款條件？被告
    得否拒絕以委託條件與魏琴香訂立買賣契約？(三)原告依系爭
    委託契約書第5條第3項第4款約定請求被告給付服務報酬，
    是否有理由？被告抗辯應予酌減，是否有據？應以若干為適
    當？茲分析如下：
（一）系爭委託契約書是否違反消費者保護法第1l條之1規定而
      為無效？
  1.按企業經營者與消費者訂立定型化契約前，應有30日以內之
    合理期間，供消費者審閱全部條款內容。消費者保護法第11
    條之1第1項定有明文。此規定之立法目的在於使消費者充分
    了解契約內容，避免消費者於匆忙間不及了解其依契約所得
    主張之權利及應負之義務，致訂立顯失公平之契約而受有損
    害，係為保護消費者所設，然倘若消費者於訂約當時對契約
    條款內容業已明瞭知悉，縱企業經營者未給予合理之審閱期
    間，對該定型化契約之效力亦不生影響。
  2.經查，依原告聲請之證人吳忠和，於本院99年7月26日審理
    時親自到庭證稱：「我有給被告看審閱期間，在原證1號簽
    約前一個半月給他看。簽約當時有對被告解說，且被告說也
    看過，被告說不用履約保證，履約保證是買賣完成交屋時，
    才將價金直接匯款到賣方屋主帳戶，因為賣方是二人，價金
    不好分配，所以希望用現金，價金較好分配。」等語所示，
    可見於簽約當時被告確實有和證人具體討論系爭契約之內容
    及條款，否則不會進一步就履約保證一事而為討論。
  3.再查，系爭契約之條文共有13條，對被告之權益有所影響者
    ，不外乎關於委託銷售價格、銷售期間、收款條件、服務報
    酬、賣方義務、及價金履約保證等部分，而其中關於委託銷
    售價格、期間及報酬部分，原告主張之內容，被告並不爭執
    ，且該等內容之記載，均是簽約當時以手寫方式處理，可見
    是經由雙方個別磋商而來，被告理應有所知悉、明瞭。至於
    「收款條件」一節，係明定於委託銷售價格及期間項下，並
    以表格型態表示，就整份契約而言，簡明顯見，衡情被告應
    不致於疏漏未看。另關於履約保證部分，前揭證人亦證稱，
    被告已表明不同意採用履約保證，可見對於履約保證部分之
    約定，亦經被告詳閱明瞭。除此以外，其他契約條款之內容
    ，均與一般坊間所聽聞者大同小異，且對被告之權益無甚影
    響，不具有何顯失公平而受有損害之情形存在，是被告空言
    指稱於簽約時，被告未給予合理之審閱期，系爭契約應屬無
    效云云，顯非真實，不足採信。
  4.再參酌原告所提出之專任委託契約書（即原證1，本院卷第6
    頁）首段即明白記載「本人已事前詳閱契約書內容及電腦出
    價辦法說明達『三』日，並參考區域成交行情後，同意以下
    列條件委託力祥不動產仲判經紀有限公司仲介銷售。」，而
    被告等人無異議而於該段項下親自簽名以資確認，由此益證
    證人吳忠和證稱於簽約之前已將契約書交被告閱覽，並於簽
    約當時對被告解說契約內容一事，應非虛晃不實，否則被告
    豈可能明知未閱覽系爭委託契約書內容，而甘願簽名確認已
    詳閱該契約之理。是以，由此足證被告於簽訂系爭專任委託
    銷售契約時，對於契約之條款內容業已明瞭知悉，被告嗣後
    再以原告未給予審閱期一事，抗辯系爭契約違反消費者保護
    法第1l條之1規定而為無效云云，應非有據，尚難採憑。
（二）被告與魏琴香之買賣契約意思表示是否達成合致？被告於
      98年11月10日出具契約內容變更合意書除變更委託總價及
      服務費外，是否變更付款條件？被告得否拒絕以委託條件
      與魏琴香訂立買賣契約？
  1.經查，依買方魏琴香所出具之不動產購買意願書（本院卷第
    19 頁）第8條第2項約定，雖明定其保留購買意願僅至98年
    11月8日17時止，而被告簽立契約內容變更合意書（本院卷
    第8頁），同意將委託總價調降變更為3, 900萬元之日期係
    98 年11月10日，就二份資料之形式外觀而言，似有期間之
    落差。惟依證人魏琴香於本院99年7月26日親自到庭證述：
    「太平洋（即指原告）通知我屋主要賣系爭房屋，要我在98
    年11月10日去簽約，‧‧‧」，是以，買方魏琴香所出具之
    購買意願書雖明記保留購買意願至98年11月8日止，但經原
    告通知後，仍於98年11月10日親自至原告店內與被告洽談以
    3,900萬元購買系爭房屋之事宜，雙方並於該日偕同意以該
    價格為系爭房屋之買賣，被告並於買方魏琴香所出具之購買
    意願書第4條承購總價款欄位下方空白處，親自書寫「本人
    同意此價格出售」並簽名確認。由此可證，買方魏琴香與被
    告間，於98年11月10日當日，確實有達成以3,900萬元購買
    系爭房屋之意思合致，被告嗣後竟以買方魏琴香所出具之不
    動產購買意願書第8條第2項約定，其保留購買意願僅至98年
    11 月8日17時止之記載，抗辯兩造間之意思表示未合致云云
    ，顯屬有所誤會，並不足採。
  2.再查，原告所簽立之專任委託契約書第4條明白地以表格方
    式表明約定『收款條件及方式』之內容，即簽約款為總價款
    10%、備證款為總價款10%、完稅款為總價款10%、尾款為總
    價款70%，核與買方魏琴香所出具之不動產購買意願書第5條
    『付款條件』之約定相符，而被告同意調降以3,900萬元之
    價格出售後，並於該不動產購買意願書第5條『付款條件』
    欄位空白處簽名註記「本人同意此價格出售」，衡情，被告
    於簽名時，對於該付款條件之記載理應一目瞭然，若被告確
    實要求變更付款條件為先付款50%現金之事實，被告於簽立
    契約內容變更合意書時，豈會不對該項記載要求為變更之約
    定。
  3.再參酌證人魏琴香於本院99年7月26日親自到庭證述：當時
    原告要求房屋價金先後要按房屋總價百分之10、10、10、70
    之方式付款，如果貨款沒有超過3000萬元的話，契約就無效
    ，我要求先付百分之10，貸款下來再付百分之90，屋主不同
    意，所以我同意以原來的付款條件付款，屋主有同意，沒有
    提到先付百分之50之問題，百分之50是在簽約之後幾天才提
    出來的，我無法同意，因為契約不是這樣訂立的。98年11月
    10 日就付款條件有談論過，但是原告說要依契約，我說依
    據契約約定付款，屋主沒有提到現金。如果我無法貸款到
    3000 萬元或3200萬元以上，契約就無效。送銀行核定貸款
    ，是要在買賣契約簽立之後等語，核與證人吳忠和於同日本
    院審理時到庭證述：賣方在簽字同意出售時，已經知道買方
    要貸款，且知道是拿原來的標的（即指系爭房屋）去貸款等
    語相符（參照本院該次之庭訊筆錄所載），此情亦與買方所
    出具之不動產購買意願書第13條『特別約定事項』記載「買
    方須貸款3000萬～3200萬始生效力。」內容一致。綜此觀之
    ，買方魏琴香自始同意以3,900萬元購買系爭房屋時，即計
    劃以貸款3000萬元至3200萬元之方式購買，並於契約中明白
    註明若無法貸得該款項數額時，買賣契約即不生效力，則買
    方魏琴香豈有可能同意被告之要求，同意於第一期款即支付
    價款百分50之現金之可能。且被告委託原告銷售系爭房屋時
    ，系爭房屋尚有最高限額21,600,000元之高額抵押權設定負
    擔（參本院第110頁之土地登記謄本影本），在被告尚未塗
    銷該等設定負擔前，勢必影響買方魏琴香以系爭房屋向銀行
    貸款之進行，亦屬有悖常情之說法，是被告空言主張與買方
    魏琴香洽談系爭方屋之買賣時，即已提出先支付百分之50
    現金之要求，顯非真實，委無足採。
  4.承上，系爭房屋買賣雙方對於房屋之標的、出售價格、付款
    方式及房屋先過戶予被告配偶後再行出售，以適用自用住宅
    稅率等主要之點，均已於98年11月10日簽約時達於意思合致
    ，則系爭買賣契約確已依兩造間之委託銷售契約內容成立無
    訛，據此，被告自有與買方魏琴香簽訂書面買賣契約之義務
    ，被告擅自拒絕，依法無據。
（三）原告依系爭委託契約書第5條第3項第4款約定請求被告給
      付服務報酬，是否有理由？被告抗辯應予酌減，是否有據
      ？應以若干為適當？
  1.按加盟店於買賣契約成立時，得向賣方請求約定之服務報酬
    ，如於委託期限內賣方拒絕以本委託條件與加盟店所仲介之
    買方訂立不動產買賣契約書時，應一次全部給付所約定之服
    務報酬，此為兩造所簽訂之專任委託書第5條第3項第4款所
    明定。是以，如加盟店為賣方依委託銷售契約之內容完成仲
    介服務者，於買賣契約成立時，自得依約向賣方請求約定之
    服務費，縱使賣方拒絕以本委託條件與加盟店所仲介之買方
    訂立不動產買賣契約書時，亦同有給付服務報酬之義務。
  2.經查，本件原告已依被告之委託銷售條件為其仲介買方魏琴
    香，且買賣雙方並已達成意思合致而成立買賣契約，已如前
    述，則原告已完成其仲介服務之工作甚明，縱使被告嗣後反
    悔不和買方魏琴香完成嗣後買賣契約之簽訂，亦無礙於原告
    向被告請求給付約定之服務報酬。又依被告於98年11月10日
    簽訂契約內容變更合意書，明白約定變更委託銷售總價為3,
    900元，服務費為百分之2，此有該份合意書在卷可稽，是原
    告完成仲介服務時，依系爭專任委託契約書第5條第3項第4
    款之約定，自得向被告請求依成交價百分之2計算之服務費
    用78萬元（計算式:3,900萬元X2%=7 8萬元。）。
  3.又查，各家房屋仲介公司所預先擬定之專任委託銷售契約書
    條款所約定賣方應支付之服務報酬，大多是以成交價之百分
    之4為計算，且對於委託銷售期間若有毀約不賣或私下另進
    行交易，均訂有仍按原約定之服務報酬為給付之處罰條款，
    以現今資訊如此發達，而委託房屋仲介公司銷售如此頻繁之
    狀態而言，一般委託者，對於上皆約定，均有所知悉。查本
    件被告所簽訂之系爭專任委託銷售契約書原本所約定之服務
    報酬，亦是約定以百分之4為計算，然兩造於簽訂該專任委
    託銷售契約書時，曾要求加註「服務費報酬4,300萬元以上
    為百分之4，以下為百分之2」，嗣兩造於98年11月10日另簽
    訂之契約內容變更合意書，再將該服務報酬明文調降為百分
    之2，可見該服務報酬計算之依據，已經兩造詳細磋商討論
    而產生，是否過高不無疑義。
  4.且審酌房屋仲介公司與出賣人間所簽訂之不動產銷售契約，
    其主要之工作，也是困難度較高之服務內容，即是依委託銷
    售條件為出賣人仲介願意購買之買方，並促成買賣雙方達成
    意思合致而成立買賣契約，使房屋仲介公司完成於委託銷售
    期間為出賣人出售房屋之服務，至於買賣契約成立後，再安
    排雙方簽約、交付文件、權狀及辦理所有權移轉登記等事宜
    ，均是基於完成房屋仲介所附帶且例行性之服務事項，對房
    屋仲介公司而言，輕而易舉且不構成任何負擔，是被告擅自
    違約不與買方簽訂買賣契約書，並完成嗣後之移轉登記義務
    ，係屬可歸責於被告之事由，若再以被告違約事由，而主張
    原告未盡事後簽約、交付文件、權狀及辦理所有權移轉登記
    等工作，而認原告應再酌減其服務報酬，不僅顯有將違約之
    不利益轉嫁予無過失之一方承受，亦有失誠信及公平原則，
    是被告抗辯原告請求之服務費有過高之嫌，應再減半云云，
    應非真實，並不足取。
五、綜上所述，本件原告於委銷售期間，依所約定之銷售條件，
    為被告仲介買方魏琴香，買賣雙方並已達成意思合致，而成
    立買賣契約，詎被告於原告仲介買賣成功後竟拒不履約，其
    違約不履行簽訂買賣契約，原告依系爭專任委託契約書第5
    條第3項第4款之約定，得向被告請求依成交價百分之2計算
    之服務費用78萬元，依法有據，為有理由，應予准許。
六、假執行之宣告：
    兩造陳明願供擔保請為宣告假執行或免為假執行，經核均與
    規定相符，爰分別酌定相當之擔保金額予以宣告。
七、又本件事證已臻明確，兩造其餘攻擊防禦方法，於本判決結
    果不生影響，爰不一一論述，併此敘明。
八、結論：
    本件原告之訴為有理由，依民事訴訟法第85條第1項、第390
    條第2項、第392條第2項，判決如主文。
中    華    民    國    100    年    3    月    11    日
                  民事第七庭    法  官  陶亞琴
以上正本係照原本作成
如對本判決上訴，須於判決送達後20日內向本院提出上訴狀。如
委任律師提起上訴者，應一併繳納上訴審裁判費。
中    華    民    國    100    年    3    月    11    日
                                書記官  陳素卿